臺灣桃園地方法院民事判決　　　　　　　93年度簡上字第49號
上　訴　人　乙○○
被　上訴人　甲○○
　　　　　　丁○○
上列當事人間請求確認債權不存在事件，上訴人對於民國93年1
月8 日本院桃園簡易庭92年度桃簡字第1320號第一審判決提起上
訴，本院於民國94年1 月18日言詞辯論終結，判決如下：
    主  文
上訴駁回。
第二審訴訟費用由上訴人負擔。
    事  實
甲、上訴人方面：
一、聲明：
（一）原判決廢棄。
（二）確認被上訴人甲○○對上訴人如附表所示之本票（下稱系
      爭本票）債權不存在，被上訴人甲○○應返還系爭本票予
      上訴人。
（三）被上訴人丁○○應給付上訴人8萬元。
二、陳述：除與原判決所載者相同，茲予引用外，補稱：被上訴
    人甲○○並非買受人，乃是與被上訴人丁○○、訴外人即原
    審證人謝冠增結伴以仲介房地產為業之人，於上訴人所有之
    土地委託授權渠等出售之際，趁機哄抬價款為新臺幣（下同
    ）550 萬元欲出售予訴外人劉允生不成後，乃詐騙上訴人給
    付8 萬元，又繼續以渠等因本件土地出售案不成交，要離開
    原任職代書事務所，須有所交待，暫請上訴人開列支票20萬
    元交差，於日後成交款中扣還之理由，騙取上訴人開立系爭
    本票，是以系爭本票非如被上訴人所主張之違約金、賠償金
    甚明。且並無證據證明被上訴人甲○○與被上訴人丁○○、
    訴外人謝冠增間確有交付20萬元定金之資金往來事項，被上
    訴人乃係以偽造不實之定金收據，意圖使上訴人賠付，上訴
    人自無庸依民法第249 條第3 款之規定加倍返還所受之定金
    。另91年7 月26日授權書內載明授權事項僅為標示房地之出
    賣、設定負擔，期限逾2 年之租賃、購買、貸款、其他處分
    等，並言明完成上開授權事項始有服務費20萬元，故上訴人
    所給付之8 萬元顯非本件之服務費甚明。又上開授權書亦無
    約定20萬元之賠償金，上訴人不需賠償。再上訴人曾開立承
    諾書承諾「總價金額為480 萬元，其超出賣價，將交由被上
    訴人甲○○點收」等內容，故被上訴人抗辯稱上訴人將賣價
    提高為550 萬元，顯係欺詐之言。上訴人與被上訴人間既無
    任何債權存在，又被騙給付8 萬元，為此請求判決如訴之聲
    明所示。
三、證據：除援用原審之立證方法外，補提授權書2 紙、臺灣苗
    栗地方法院民事執行處囑託查封登記書2 紙、臺灣苗栗地方
    法院民事執行處通知2 紙、承諾書1 紙（均為影本），並聲
    請調閱上訴人0000000000號行動電話之通聯紀錄及聲請傳訊
    證人謝冠增。
乙、被上訴人方面：
一、聲明：如主文所示。
二、陳述：除與原判決所載者相同，茲予引用外，補稱：被上訴
    人甲○○並未收到上訴人所稱之承諾書。
三、證據：除援用原審之立證方法外，補提臺灣高等法院臺中分
    院92年度抗字第1220號民事裁定影本1 份，並聲請傳訊證人
    丙○○。
    理  由
壹、程序方面：本件上訴人經合法通知，未於最後言詞辯論期日
    到場，核無民事訴訟法第386 條所列各款情形，爰依被上訴
    人之聲請，由其一造辯論而為判決。
貳、實體方面：
一、本件上訴人於原審起訴主張，其於91年7 月間，將其所有坐
    落苗栗縣通霄鎮○○○段第864 地號、第864 之1 地號等二
    筆土地，委託被上訴人丁○○仲介出售予被上訴人甲○○，
    言明買賣完成後，將給付被上訴人丁○○服務費新臺幣（下
    同）20萬元，當時除開立系爭本票共2 紙作為保證外，並另
    交付現金8 萬元予被上訴人丁○○作為仲介代書之費用。後
    上訴人與被上訴人甲○○間之土地買賣並未成交，上訴人本
    無庸給付服務費及仲介代書費，然被上訴人甲○○竟執系爭
    本票向法院聲請本票裁定，被上訴人丁○○亦拒絕返還上開
    仲介代書之費用8 萬元。為此請求確認被上訴人甲○○對上
    訴人之系爭本票債權不存在，被上訴人甲○○並應返還系爭
    本票予上訴人，另被上訴人丁○○則應給付上訴人八萬元等
    語。
    被上訴人則以：上訴人委託被上訴人丁○○出售土地時，約
    定賣價為480 萬元，被上訴人甲○○願意購買，並已交付20
    萬元予被上訴人丁○○作為定金，詎上訴人不願簽約，並將
    價格提高為550 萬元，致無法成交，三個月後，上訴人將賣
    價再降回480 萬元，惟被上訴人甲○○已將資金轉為其他投
    資，不願購買。嗣兩造就上訴人未依當初約定價格出售之違
    約行為洽談，上訴人同意以開立系爭本票方式賠償被上訴人
    甲○○20萬元，另主動表示願以8 萬元補貼被上訴人丁○○
    幫忙仲介所支出之費用，而被上訴人丁○○亦已將所收取之
    20萬元定金返還被上訴人甲○○。是系爭本票乃作為違約金
    ，而非給付仲介費；八萬元現金，亦非仲介代書之費用，而
    係上訴人主動支付被上訴人丁○○幫忙仲介之車馬費。為此
    請求駁回上訴人之訴等語，資為抗辯。
二、經查，上訴人於91年7 月間，將其所有坐落苗栗縣通霄鎮○○○段第864 地號、第864 之1 地號等二筆土地，委託被上
    訴人丁○○仲介出售，約定買賣完成後，將給付被上訴人丁○○服務費20萬元之事實，有授權書1 紙附卷可稽，並為兩
    造所不爭執，堪信為真實。次查，上訴人所主張系爭本票係
    其所簽發，並已交付8 萬元予被上訴人丁○○，嗣上開土地
    之買賣並未成立，被上訴人甲○○仍將系爭本票聲請本票裁
    定，另被上訴人丁○○亦未返還8 萬元予上訴人之事實，亦
    為被上訴人所不否認，並經原審調閱本院92年票字第572 號
    卷宗查核無誤，亦足認定為真實。是本件所續應審究者，即
    為被上訴人甲○○是否已取得系爭本票之債權？及被上訴人
    丁○○是否須返還上訴人前所給付之8 萬元？
三、查上訴人於原審初係主張伊於訂立上開授權書同時，除簽發
    系爭本票作為保證外，並另交付現金8 萬元予被上訴人丁○○作為仲介代書之費用；嗣於本院審理時，又改為主張被上
    訴人甲○○、丁○○乃係與訴外人即原審證人謝冠增結伴以
    仲介房地產為業之人，於上訴人所有之土地委託授權渠等出
    售之際，趁機哄抬價款為550 萬元出售不成後，乃詐騙上訴
    人給付8 萬元，被上訴人丁○○又以渠因本件土地出售案不
    成交，要離開原任職之公司，須有所交待，暫請上訴人開列
    支票20萬元交差，於日後成交款中扣還之理由，騙取上訴人
    開立系爭本票等語。然上訴人就其何以在本審為與原審完全
    不同之陳述，並未提出何證據以資證明其在後之主張為真實
    ，是其前後翻異，已有臨訟編造之可能。況查，被上訴人甲○○於91年10月間即欲購買上訴人所有之土地，而交付20萬
    元現金作為定金予被上訴人丁○○之事實，除據被上訴人2
    人陳述在卷外，並經證人丙○○於93年11月4 日本院準備程
    序時到庭結證無訛，此外，尚有訂金收據1 紙附卷可憑，是
    已堪認定。而衡諸社會常情，20萬元之金額，以現金往來支
    付，並無何背理之處，是上訴人徒以被上訴人未提出此20萬
    元之資金往來資料，而遽指被上訴人係偽造上開定金收據乙
    節，即屬委無足採。再查，上訴人與被上訴人丁○○確曾因
    上訴人違約提高土地賣價而致被上訴人甲○○無法成交乙事
    ，而於92年1 月17日在證人謝冠增家中商談賠償問題，上訴
    人並當場同意除將被上訴人甲○○所給付之20萬元定金退還
    外，另外再付違約金20萬元予被上訴人甲○○，且同意以8
    萬元補貼被上訴人丁○○為此土地仲介事宜所已支出之車馬
    費，並當場簽發系爭本票交被上訴人丁○○轉交被上訴人甲○○無誤，業經證人謝冠增於原審92年11月10日言詞辯論時
    、本院93年11月4 日準備程序時及證人丙○○於本院93年11
    月4 日準備程序時到庭結證在卷，上訴人亦自承其確有於92
    年1 月17日在證人謝冠增家中談到開立系爭本票及給付8 萬
    元之情事，對照上訴人並不否認其給付被上訴人丁○○8 萬
    元之時間，係在92年之農曆年前及92年4 月間，且分別係以
    提款機匯款2 萬元2 次，另以現金4 萬元交證人丙○○轉交
    被上訴人丁○○之情（見本院93年10月5 日準備程序筆錄）
    ，已足認上訴人所主張上開8 萬元現金及系爭本票係被詐騙
    而給付之情，與事實不符而難採信。況上訴人亦自承因為土
    地之價值不只480 萬元，而且賣480 萬元伊也無法清償債務
    ，後來伊同意480 萬元要賣時，買主已經不簽等語（見本院
    93 年11 月4 日準備程序筆錄），更足認上訴人確有提高賣
    價致被上訴人甲○○不願成交之事實無誤。則嗣後兩造果真
    因此商談賠償事宜，亦屬事理之常，何能遽指被上訴人有詐
    騙上訴人之舉？再按當事人主張有利於己之事實者，就其事
    實有舉證之責任，民事訴訟法第277 條前段定有明文。就上
    訴人所主張其係被詐騙而交付上開8 萬元及系爭本票之事實
    ，涉及其得否請求返還該8 萬元及拒絕履行系爭本票之債務
    情事，自屬有利於上訴人之事實，揆諸上揭法律規定，上訴
    人自應負舉證之責，然上訴人就此等事實，並未能舉出任何
    證據以資證明其所主張者為真實，是其此部分之主張，即無
    足採。至上訴人雖提出承諾書1 紙為證，指稱依該承諾書之
    記載，若其所有之前開土地賣價超過480 萬元，超過部分之
    價金應點交予被上訴人甲○○，故被上訴人甲○○係與被上
    訴人丁○○一同從事仲介業之人而詐騙上訴人等語，然查該
    承諾書上僅有上訴人1 人之簽名，被上訴人甲○○又已否認
    有收受該承諾書，是尚難認此承諾書得為有利上訴人此部分
    主張之認定。且查，上訴人於原審時係主張其係於簽立上開
    授權書同時開立系爭本票及交付8 萬元予被上訴人丁○○，
    然此主張經核與上訴人簽發系爭本票之日期即票載發票日92
    年1 月17日不符，亦與上述其交付8 萬元之時間不符，二者
    顯有矛盾，並經原審於判決中採為不利上訴人主張之依據理
    由，則上訴人於本院審理時翻異主張其係於簽立授權書後，
    始被詐騙而開立系爭本票及交付8 萬元，顯係因原審為上述
    不利於其之認定後，始欲自圓其說而變異主張，自難採信。
五、按契約因可歸責於受定金當事人之事由，致不能履行時，該
    當事人應加倍返還其所受之定金，民法第249 條第三款定有
    明文。本件土地買賣係因上訴人欲提高賣價後悔不賣而致未
    能成交，則依上開法律規定，被上訴人甲○○本即得向上訴
    人請求加倍返還所付之定金20萬元，則嗣後上訴人除同意被
    上訴人丁○○將20萬元定金返還被上訴人甲○○外，並簽立
    同額之系爭本票交付被上訴人甲○○，即屬其與被上訴人甲○○協商後所為債務不履行之賠償約定，則被上訴人甲○○
    自得行使系爭本票之債權，上訴人認被上訴人甲○○對其之
    系爭本票債權不存在，自屬無據；其進而請求被上訴人甲○○返還系爭本票，更屬不應准許。再上訴人係自己同意給付
    被上訴人丁○○8 萬元補貼為本件仲介土地事宜所支出之車
    馬費，既亦經認定，則被上訴人丁○○自有受領該8 萬元之
    權利，上訴人請求返還此8 萬元，仍屬無據。
六、從而，上訴人請求判決確認確認被上訴人甲○○對上訴人之
    系爭本票債權不存在，並應返還系爭本票予上訴人及請求被
    上訴人丁○○應給付上訴人8 萬元，均為無理由，應予駁回
    。原審為上訴人敗訴之判決，經核並無違誤。上訴意旨仍執
    陳詞，指摘原判決不當，求予廢棄改判，為無理由，應予駁
    回其上訴。
七、本件事證已臻明確，上訴人雖聲請調閱其行動電話之通聯紀
    錄，惟通聯紀錄僅能證明通話時間，不能證明通話內容，故
    其聲請，核無必要；又兩造其餘攻擊防禦方法及舉證，經核
    與本件判決結果均無影響，爰不一一論述，併予敘明。
據上論結，本件上訴為無理由，依民事訴訟法第385 條第1 項前
段、第436 條之1 第3 項、第449 條第1 項、第78條，判決如主
文。
中　　華　　民　　國　　94　　年　　1 　　月　　31　　日
                     臺灣桃園地方法院民事第二庭
                         審判長法官  劉克聖
                         法      官  石有為
                         法      官  張震武
上為正本係照原本作成
本件不得上訴
中　　華　　民　　國　　94　　年　　2 　　月　　2 　　日
                         法院書記官  惠  莊
附表：
┌──┬────┬─────┬──────┬──────┬───────────────┐
│編號│本票號碼│票面金額  │發票日      │  到期日    │利       息                   │
│    │        │（新臺幣）│            │            │                              │
├──┼────┼─────┼──────┼──────┼───────────────┤
│ １ │TH096033│10萬元    │92年1月17日 │92年2月28日 │自92年2月28日起至清償日止按年 │
│    │        │          │            │            │年息6%計算                    │
├──┼────┼─────┼──────┼──────┼───────────────┤
│ ２ │TH096034│10萬元    │同  上      │92年4月28日 │自92年4月28日起至清償日止按年 │
│    │        │          │            │            │息6%計算                      │
└──┴────┴─────┴──────┴──────┴───────────────┘
